臺灣雲林地方法院民事判決　　　　　　　 96年度訴字第188號
原　　　告　己○○
　　　　　　丙○○
　　　　　　丁○○
共　　　同
訴訟代理人　戊○○
被　　　告　甲○○
訴訟代理人　黃翎芳律師
複　代理人　陳姝樺律師
被　　　告　乙○○
兼　訴　訟
代　理　人　庚○○
上列當事人間請求分割共有物事件，本院於民國96年6 月4 日言
詞辯論終結，判決如下：
    主  文
兩造共有坐落雲林縣大埤鄉○○巷段一三─一地號、地目建、面
積０．一八八八公頃土地，以雲林縣斗南地政事務所民國九十六
年四月二十三日之複丈成果圖所示甲案方法分割，即：
符號１部分面積０．０六二九公頃土地分歸被告甲○○取得。
符號２部分面積０．０三一五公頃土地分歸原告共同取得，並按
應有部分各三分之一比例保持共有。
符號３部分面積０．０四七二公頃土地分歸被告庚○○取得。
符號４部分面積０．０四七二公頃土地分歸被告乙○○取得。
訴訟費用由兩造按原應有部分比例負擔。
　　事實及理由
一、被告庚○○、乙○○未於言詞辯論期日到場，核無民事訴訟
    法第386 條各款所列情形，爰依原告之聲請，由其一造辯論
    而為判決。
二、原告主張：坐落雲林縣大埤鄉○○巷段13─1 地號、地目建
    、面積0.1888公頃土地（下稱系爭土地）為兩造所共有，應
    有部分原告各為18分之1 、被告庚○○、乙○○各為4分之1
    、被告甲○○為6 分之2 ，因系爭土地迄今仍保持共有，致
    土地均無法充分利用，而兩造間並未定有不能分割之期限，
    亦無因物之使用目的，不能分割之情形，為充分利用各共有
    人土地，爰依民法第823 條第1 項規定訴請裁判分割，請依
    雲林縣斗南地政事務所民國96年4 月23日之複丈成果圖所示
    甲案方法分割等語。
三、被告部分：
　(一)被告庚○○、乙○○同意原告主張之上開分割方案。
　(二)被告甲○○則以：伊向前手黃銀漢購買特定位置，自應分配
    該特定位置與伊，不同意原告之分割方案，因該方案損及被
    告甲○○所有之建物，且致車輛無法出入空地，請依雲林縣
    斗南地政事務所 96年5月29日之複丈成果圖所示方法分割等
    語置辯。
四、原告主張系爭土地為兩造共有，應有部分原告告各為18分之
    1 、被告庚○○、乙○○各為4 分之1 、被告甲○○為6 分
    之2 ，共有人間並無不分割之特約，亦無因物之使用目的不
    能分割之情形，惟無法達成協議分割等情，業據原告提出地
    籍圖謄本、土地登記簿謄本各1 份為證，並經本院會同雲林
    縣斗南地政事務所測量員至現場履勘明確，製有勘驗筆錄在
    卷可稽，復為被告所不爭執，堪信原告之主張屬實。
五、按各共有人得隨時請求分割共有物，但因物之使用目的不能
    分割或契約訂有不分割之期限者，不在此限。又共有物之分
    割，依共有人協議之方法行之，分割方法不能協議決定者，
    法院得因任何共有人之聲請，命為左列之分配：一、以原物
    分配於各共有人。二、變賣共有物，以價金分配於各共有人
    ，民法第823 條第1 項、第824 條第1 項、第2 項分別定有
    明文。系爭土地既無不得分割之情形，共有人間亦無不分割
    之特約，再徵之被告甲○○不同意原告主張之分割方法，顯
    已無法協議分割以觀，足認兩造無法達成協議分割，則原告
    依上開規定請求裁判分割，為有理由，應予准許。
六、按裁判上定共有物之分割分法，法院有審酌共有物各種情形
    ，顧及共有人全體利益而自由裁量之權，不受任何當事人主
    張之拘束，最高法院著有29年上字第1792號、49年臺上字第
    2569號判例可資參照。查系爭土地形狀近似長方形，面積為
    0.1888公頃，北側臨7 米道路、東側臨3 米多之既成巷道對
    外交通，其中並留約3 米多之道路使用系爭土地內部之共有
    人出入，如現況圖（見雲林縣斗南地政事務所95年7 月5 日
    複丈成果圖）編號１、２為磚造瓦頂平房，為被告甲○○所
    有，面積分別為0.0031、0.0145公頃；編號３為磚造瓦頂平
    房，為原告所共有，面積為0.0116公頃；編號４、５均為磚
    造瓦頂平房，分別為被告庚○○、乙○○所有，面積分別為
    0.0112、0.0219公頃，各該建築物經濟價值不高等情，業經
    本院會同雲林縣斗南地政事務所勘驗現場明確，並製有勘驗
    筆錄，及該所95年7 月5 日土地複丈成果圖在卷可憑。被告
    甲○○雖主張依雲林縣斗南地政事務所96年5 月29日之複丈
    成果圖所示方法分割，然：
  (一)被告甲○○雖主張係向前手黃銀漢購買特定位置，自應將該
    部分分配予伊等語，惟為原告所否認，且查系爭土地昔為被
    告甲○○前手與原告等人所共有，渠等按其應有部分對於共
    有物之全部有使用收益之權，且權利均等，是被告甲○○之
    前手僅得出賣其應有部分，而無權指定系爭土地之特定部分
    出賣予他人，何況共有人之權利原則上均及於共有物之全部
    ，基此，裁判分割共有物時，並不認為任一共有人對系爭共
    有物之特定部份享有優於其他共有人之權利，應認各共有人
    之權利無軒輊之分，本院自應依公平原則，將系爭土地分割
    予各共有人，是被告甲○○上開主張，尚不足取。
　(二)再被告甲○○主張依雲林縣斗南地政事務所96年5 月29日之
　  複丈成果圖所示方法分割，依該分割方案，被告甲○○所有
    之上開建物雖得以保存，並留有空地供車輛出入該建物之主
    建物門口處，然依其主張之分割方案，將致分配與原告共有
    如該分割方案所示之符號２部分土地過於狹長，且面寬不足
    ，恐日後無法合法建築，並有面積增減，共有人間補償之情
    ，而被告甲○○欲留空地供車輛出入該建物之主建物門口處
    ，僅需拆除北側之非主要建物，即可達成目地，被告甲○○
    雖有損害，然相較於原告日後使用土地之經濟價值，顯見被
    告甲○○之損害較原告為小，故為系爭土地日後之使用經濟
    價值，被告甲○○之分割方案顯失公平，要難採取。
  (三)本院審酌系爭土地依原告所主張之雲林縣斗南地政事務所96
    年4 月23日複丈成果圖所示甲案方法分割，係依兩造現使用
    區域為分割原則，變動較小，亦無他人互相配合之牽制，影
    響較小，分割後兩造取得之土地均屬方正，各共有人間均便
    於利用，並均臨道路出入方便，符合大多數人之利益，及系
    爭土地之經濟利用，並經被告庚○○、乙○○同意此分割方
    案，故認依原告主張之分割方案即雲林縣斗南地政事務所96
    年4 月23日之複丈成果圖所示甲案方法分割對兩造較公平、
    合理，且符合土地整體之利用價值，並兼及兩造間共有價值
    平等均衡原則，乃判決如主文第1 項所示。
七、末查，分割共有物乃具非訟事件之性質，本院斟酌何種分割
    方法較能增進共有物之經濟效益，並兼顧兩造之利益，以決
    定適當之分割方法，不因何造起訴而有不同，故原告請求分
    割之訴雖有理由，惟關於訴訟費用負擔，以共有人全體各按
    其應有部分比例負擔，方屬事理之平，併此敘明。
八、訴訟費用負擔之依據：民事訴訟法第80條之1
中　　華　　民　　國　　96　　年　　6 　　月　　18　　日
                  民事第二庭    法  官  陳秋如
以上正本係照原本作成
如對本判決上訴，須於判決送達後20日內向本院提出上訴狀（需
附繕本）
中　　華　　民　　國　　96　　年　　6 　　月　　18　　日
                                書記官　王秀如
